【裁判字號】    95,訴,120
【裁判日期】    950511
【裁判案由】    車輛報廢登記
【裁判全文】
高雄高等行政法院判決
                                     95年度訴字第00120號
                              .
原      告  大榮盛通運股份有限公司
代  表  人  甲○○董事長
訴訟代理人  丙○○
被      告  高雄市監理處
代  表  人  乙○○處長
訴訟代理人  丁○○
            于增
上列當事人間因車輛報廢登記事件，原告不服高雄市政府中華民
國94年12月8日高市府法一字第0940061809號訴願決定，提起行
政訴訟。本院判決如下：
    主  文
原告之訴駁回。
訴訟費用由原告負擔。
    事  實
甲、事實概要：
    緣原告所有車號IG-412號營業大貨車，於民國（下同）94年
    6月10日由原告之代理人向被告辦理報廢登記，並經被告准
    予報廢登記在案。嗣原告於同年6月29日以上開報廢登記之
    原意乃係辦理停駛登記及繳銷牌照，其代理人誤為報廢登記
    云云，向被告請求撤銷原報廢登記。案經被告以94年7月1日
    高市監二字第0940014549號函略以：「．．．，查IG-412號
    營業大貨車於94年6月10日由受託人丙○○持該車號牌、行
    車執照、公司營利事業登記證影本、公司證明文件及相關資
    料，在本處申辦報廢登記手續，本處為防止民眾誤辦車輛報
    廢登記，特於汽（機）車各項異動登記書『報廢』欄位上方
    印有『請注意：車輛報廢後，不得再申請更正或其他登記及
    檢驗領照。』之紅色字樣提醒民眾，．．．本處亦於汽（機
    ）車各項異動登記書表上由窗口審核人員蓋有『本件報廢登
    記係經向車輛所有人或代辦人查證無誤後辦理』並請受託人
    簽字加註『該車永不使用』確認無誤後，始予受理。」等語
    ，否准原告所請。原告不服，提起訴願，經遭決定駁回；遂
    提起本件行政訴訟。
乙、兩造聲明：
一、原告聲明求為判決：
  (一)原處分及訴願決定均撤銷。
  (二)被告應依原告之申請，作成撤銷原告所有IG-412號營業大貨
    車94年6月10日報廢登記之行政處分。
  (三)訴訟費用由被告負擔。
二、被告聲明求為判決：
  (一)原告之訴駁回。
  (二)訴訟費用由原告負擔。
丙、兩造主張之理由：
一、原告起訴意旨略謂：
  (一)原告於94年6月10日下午派遣新進員工丙○○前往被告機關
    辦理IG-412號營業大貨車之車牌繳銷、車輛停駛之事宜，但
    因丙○○係原告之新進人員，剛接手承辦此項業務，並不熟
    悉監理業務，同時也無牌照繳銷、車輛停駛與車輛報廢係不
    同之知識，因此誤認辦理車牌繳銷、車輛停駛與車輛報廢係
    同一件事，所以於辦理IG-412號營業大貨車之車牌繳銷、車
    輛停駛之登記時，才會誤辦為車輛報廢登記。又因丙○○辦
    理完畢後，適逢南部連日大雨淹水成災，因而未將辦理之文
    件寄往IG-412號營業大貨車所在地嘉義，嗣經管理系爭車輛
    人員發現後，立即請丙○○前往被告處說明錯誤，丙○○於
    94年6月27日前往被告處說明後，被告表明須原告函文申請
    ，原告隨即於94年6月29日函請求被告撤銷IG-412號營業大
    貨車車輛報廢登記，被告卻於94年7月1日以高市監二字第
    0940014549號函駁回原告之申請。
  (二)被告與訴願決定駁回原告之理由，無非以被告為防止民眾誤
    辦車輛報廢登記，特於汽（機）車各項異動登記書「報廢」
    欄位上方印有「請注意：車輛報廢後，不得再申請更正其他
    登記及檢驗領照。」且並請丙○○簽字加註「該車永不使用
    」，所以丙○○不可能發生錯誤。且申請撤銷車輛報廢登記
    ，須非由表意人自己之過失為限，原告發生錯誤，係屬原告
    與員工內部關係所致，並非被告所得審究。惟查，被告與訴
    願決定機關顯然忽略丙○○係一介平民，又不熟悉監理業務
    ，奉原告指派前往被告處辦理IG-412號營業大貨車之車牌繳
    銷、車輛停駛之事宜，新手上路難免緊張，所以被告機關人
    員告訴其在何處簽名，加註何字，丙○○均係遵依辦理，根
    本不知車輛停駛與車輛報廢有何不同，所以丙○○確係因不
    知車輛停駛與車輛報廢有何不同而為錯誤之意思表示。再者
    ，丙○○係原告之受僱員工，並非原告本人，與民法第88
    條第1項但書之規定於構成要件上顯係不相當，所以被告認
    原告不得依民法第88條第1項之規定撤銷意思表示，其適用
    法律顯然有誤。
  (三)原處分及訴願決定駁回原告之另一理由為報廢之汽車，不得
    再行申請登記檢驗領照使用，道路交通安全規則第30條第2
    項（現已修正為第3項）定有明文，如予廢止原報廢登記之
    處分，前揭道路交通安全規則除將形同具文外，亦將使原處
    分隨時得因當事人之意思而遭廢止之不確定狀態，自非合宜
    。查，本件係因丙○○不知車輛停駛與車輛報廢有何不同，
    而為錯誤之意思表示，並非故意將汽車申請報廢登記後再行
    申請登記檢驗領照使用，與道路交通安全規則第30條第3項
    之規定及交通部82年7月5日交路字第016923號函之情形不同
    ，本件係原車主因員工錯誤將車輛停駛之登記申報為報廢，
    並非將報廢之汽車再行申請登記檢驗領照使用之情形，更無
    將報廢後相關證件資料移為不肖之徒使用，與加強維護治安
    、減少失竊車輛發生等無關。更何況本件係屬特例，就實際
    之情形，應鮮少發生，亦不可能有被告所稱汽車所有人辦妥
    車輛報廢登記後，爰引此例再行申請檢驗領照使用之情形。
    本件並無被告所稱會使道路交通安全規則第30條第3項將成
    為具文之情形。
二、被告答辯意旨略謂：
  (一)查報廢登記為汽車所有人提出申請，並經公路監理機關審查
    合格辦妥報廢登記後，即終止汽車所有人有關車輛之權利義
    務，並不得再對汽車所有人設定或確認權利或法律上之利益
    ，故報廢登記之法律性質，核屬須經相對人申請之非授益行
    政處分，本件原告於94年6月10日由其員工丙○○檢具相關
    證明文件至被告處代為申辦報廢登記，經被告審查相關證明
    文件核符，並再三查證確認原告係申辦報廢登記無誤後，請
    代辦人丙○○簽名切結辦理報廢登記完竣，適用法規並無違
    誤，系爭處分應屬合法之行政處分，並無從撤銷，則依行政
    程序法之規定，原告於94年6月29日請求撤銷本件報廢登記
    處分之行為，應為請求被告廢止合法之報廢登記處分之行為
    ，合先敘明。
  (二)按「非授予利益之合法行政處分，得由原處分機關依職權為
    全部或一部之廢止。但廢止後仍應為同一內容之處分或依法
    不得廢止者，不在此限」行政程序法第122條著有明文。本
    件之爭點為被告得否依職權廢止前開處分，經查，報廢登記
    之車輛在公路監理實務上係屬「死車」，即辦妥報廢登記後
    ，不得再以任何理由再行申請登記檢驗領照使用。蓋車輛不
    堪修護使用時，應申請報廢使用，既屬不堪修護使用，經辦
    妥報廢登記後，當然無法再行申請登記檢驗領照使用，故本
    件既屬合法之報廢登記，被告如予以廢止，則於公路監理實
    務上，系爭車輛即可再行申請登記檢驗領照使用，與道路交
    通安全規則第30條第3項規定不符，依行政程序法第122條但
    書規定，被告即不得依職權廢止原報廢登記處分，高雄市政
    府訴願決定駁回其請求撤銷原否准處分之訴願，於法亦屬有
    據。
  (三)被告為防止民眾誤辦車輛報廢登記，特於汽（機）車各項異
    動登記書「報廢」欄位上方印有「請注意：車輛報廢後，不
    得再申請更正其他登記及檢驗領照。」之紅色字樣提醒民眾
    ，且受理時為免申辦人有誤辦登記致造成權益受損之情形，
    被告窗口審核人員均當面向申辦人查證報廢車輛確係「永不
    使用」無誤後請其簽名切結，始予辦理報廢登記，作業過程
    甚為嚴謹。本件系爭IG-412號營業大貨車，係屬營業車輛，
    須依汽車運輸業管理規則第25條規定，查核其公司車輛總數
    ，以免全部營業車輛均已出售或經吊銷、繳銷、註銷牌照受
    停業或歇業處分。系爭IG-412號營業大貨車於94年6月10日
    由受託人丙○○親自持報廢登記書、該車號牌、行車執照、
    原告營利事業登記證影本及相關資料，至被告第三科，由第
    三科審核人員於報廢登記書上簽證「同意按規定辦理報廢，
    替補時另由三科簽證」，並加蓋簽證日期，再持上述證件至
    被告第二科窗口審核人員申辦報廢登記手續，被告向代辦人
    丙○○確認係辦理報廢登記，並請代辦人於「本件報廢登記
    係經向車輛所有人或代辦人查證無誤後辦理」欄內簽名並加
    註「該車永不使用」，以示無誤，有汽（機）車各項異動書
    ，附卷可稽。被告之作業均符合規定。另依民法第88條第1
    項但書：「但以其錯誤或不知其事情，非由表意人自己之過
    失者為限。」原告以代辦人意思表示有誤，申請撤銷該車報
    廢登記，須非由表意人自己之過失為限，代辦人代為辦理報
    廢登記，其法律效果歸屬原告本人，至原告內心之真意是否
    係為辦理車輛停駛或繳銷登記，原告從頭至尾並未表示於外
    ，被告實無從得知審究，況原告為一通運股份有限公司，自
    82年11月24日從事車輛運輸業務已有10餘年，應對其所有車
    輛之檢驗、領牌、過戶、停駛、註（吊）銷重領及地址變更
    等車輛異動登記相關知識知之甚詳，其名下車輛亦曾多次辦
    理相關異動登記，此由運輸業公司車輛電腦查詢表可證，代
    辦人丙○○既係原告所派遣之人員，應具備應有之專業知識
    ，且丙○○於本件發生後，仍繼續三次為原告申辦車輛異動
    登記，可證其為專業人員，並非原告所稱之一介平民。丙○
    ○既具有專業背景，且本件申辦過程中，被告均一再提醒其
    注意「報廢」係車輛「永不使用」及「車輛報廢後，不得再
    申請更正登記」，據此以觀，其應已充分瞭解報廢登記後，
    系爭車輛即發生永不使用及不得為任何登記之效力，而其仍
    依此程序辦理，其主觀之認知與事實並無不符，自不生意思
    表示錯誤之情事，原告主張依民法第88條第1項及89條規定
    撤銷乙節，容屬誤會。
  (四)被告如依原告所請，廢止系爭報廢登記處分，則無異容任汽
    車所有人辦妥車輛報廢登記後，事後得以不知報廢登記與其
    他異動登記之不同、當時辦理報廢登記並非其真意等理由，
    而廢止報廢登記，再申請更正其他登記或登記檢驗領照使用
    ，將致車輛之報廢登記狀態，陷於不安定，道路交通安全規
    則第30條規定亦將形同具文，從而本件依道路交通安全規則
    第30條及交通部82年7月5日交路（82）字第016923號函示，
    被告拒絕原告請求撤銷IG-412號營業大貨車報廢登記，洵屬
    有據。
    理  由
一、按「汽車引擎、底盤、電系、車門損壞應即停駛修護，其不
    堪修護使用時，應申請報廢。公路監理機關實施定期檢驗或
    臨時檢驗發現汽車有前項情事經覆驗不合格時，應責令報廢
    。」「汽車報廢，應填具異動登記書，向公路監理機關辦理
    報廢登記，並同時將牌照繳還。廢棄車輛經由警察、環保機
    關（構）處理者，行政院環境保護署認可之環保機構應通知
    公路監理機關逕予以報廢登記；其通知作業規定，由交通部
    會商行政院環境保護署、內政部另定之。報廢之汽車，不得
    再行申請登記檢驗領照使用。」道路交通安全規則第29條、
    30條定有明文。次按「查道路交通安全規則第30條第2項規
    定：『報廢之汽車不得再行申請登記檢驗領照使用』，上開
    規定旨在防止汽車報廢後相關證件資料為不肖之徒移用（即
    俗稱借屍還魂），茲以加強維護治安，減少失竊案件發生及
    加速淘汰老舊車輛為行政院既定之政策，貴局建議修訂前開
    規則相關條文使報廢之汽車得再領照使用，似非所宜，本案
    正本清源，仍宜請惠轉貴屬公路監理機關於民眾申辦報廢時
    ，提醒民眾注意相關規定，俾避免困擾。」「查車輛辦理報
    廢登記實務業務，公路監理機關承辦人員均會善盡告知責任
    ，要求車輛所有人於車輛異動申請書上請其註明『該車永不
    使用』並簽名蓋章，且道路交通安全規則第30條明文規定：
    『報廢之汽車，不得再申請登記檢驗領照使用。』故本案未
    涉法令釋疑，仍請依規定辦理。」分別為交通部82年7月5日
    交路（82）字第016923號、92年4月17日交路字第092003144
    9號函釋在案。
二、本件原告所有車號IG-412號營業大貨車，於94年6月10日由
    原告之代理人丙○○向被告辦理報廢登記，並經被告准予報
    廢登記在案。嗣原告於同年6月29日以上開報廢登記之原意
    乃係辦理停駛登記及繳銷牌照，其代理人誤為報廢登記云云
    ，向被告請求撤銷原報廢登記。案經被告以：「．．．，查
    IG-412號營業大貨車於94年6月10日由受託人丙○○持該車
    號牌、行車執照、公司營利事業登記證影本、公司證明文件
    及相關資料，在本處申辦報廢登記手續，本處為防止民眾誤
    辦車輛報廢登記，特於汽（機）車各項異動登記書『報廢』
    欄位上方印有『請注意：車輛報廢後，不得再申請更正或其
    他登記及檢驗領照。』之紅色字樣提醒民眾，．．．本處亦
    於汽（機）車各項異動登記書表上由窗口審核人員蓋有『本
    件報廢登記係經向車輛所有人或代辦人查證無誤後辦理』並
    請受託人簽字加註『該車永不使用』確認無誤後，始予受理
    。」而否准原告申請等情，有原告94年6月29日大字第94061
    0號函、被告94年7月1日高市監二字第0940014549號處分書
    、汽（機）車各項異動登記書、運輸業公司車輛查詢表附於
    原處分卷可稽，且為兩造所不爭執，洵堪認定，是系爭車輛
    ，既已於94年6月10日經報廢登記確定，自無法申請更正或
    為其他登記及檢驗領照。
三、原告主張：原告之代辦人丙○○不熟悉監理業務，不知車輛
    停駛與車輛報廢有何不同，而為錯誤之意思表示，將應辦理
    停駛登記及繳銷牌照誤為報廢登記，得依民法第88條規定撤
    銷錯誤之意思表示，回復原告所有IG-412號營業大貨車之車
    籍，且原告之行為並不會使道路交通安全規則第30條規定形
    同具文云云。惟查：
  (一)按「意思表示之內容有錯誤，或表意人若知其事情即不為意
    思表示者，表意人得將其意思表示撤銷之。但以其錯誤或不
    知事情，非由表意人自己之過失者為限。」民法第88條第1
    項定有明文。申言之，意思表示之內容有錯誤，或表意人若
    知其事情即不為意思表示者，表意人固得將其意思表示撤銷
    之，但如錯誤或不知事情，係由於表意人自己之過失，即不
    得撤銷其意思表示。又按「債務人之代理人或使用人，關於
    債之履行有故意或過失時，債務人應與自己之故意、過失負
    同一責任。」民法第224條前段定有明文，本件雖屬公法上
    之事件，然原告委託訴外人丙○○辦理系爭車輛登記事宜，
    仍應類推適用上開規定為其責任歸屬之認定，則丙○○縱有
    將原告委託辦理系爭車輛停駛登記及繳銷牌照內容誤為報廢
    登記之過失，依法應直接視為原告之過失，原告應就其代理
    人、使用人丙○○之過失負同一責任，自不得主張非自己之
    過失而得適用民法第88條規定撤銷其意思表示。
  (二)次查，被告為防止民眾誤辦車輛報廢登記，特於汽（機）車
    各項異動登記書「報廢」欄位上方印有「請注意：車輛報廢
    後，不得再申請更正其他登記及檢驗領照。」之紅色字樣提
    醒民眾。且被告受理時為免申辦人有誤辦登記致造成權益受
    損之情形，其窗口審核人員均當面向申辦人查證報廢車輛確
    係「永不使用」無誤後請其簽名切結，始予辦理報廢登記。
    本件原告指派員工丙○○於94年6月10日親自持報廢登記書
    、車號IG- 412號營業大貨車車牌、行車執照、原告營利事
    業登記證影本及相關資料，至被告第三科，由第三科審核人
    員於報廢登記書上簽證「同意按規定辦理報廢，替補時另由
    三科簽證」，並加蓋簽證日期，再持上述證件至被告第二科
    窗口審核人員申辦報廢登記手續，被告向代辦人丙○○確認
    係辦理報廢登記，並請代辦人於「本件報廢登記係經向車輛
    所有人或代辦人查證無誤後辦理」欄內簽名並加註「該車永
    不使用」，以示無誤後始予以辦理報廢登記，有前揭汽（機
    ）車各項異動書在卷可佐，且為證人（即原告訴訟代理人）
    丙○○所自承。是丙○○於審閱上開文字以及經被告審核人
    員告知後，仍於報廢登記書上簽名並同意被告之報廢登記，
    即與報廢登記程序相符，亦難謂被告有何未盡之告知義務，
    訴外人丙○○若仍因此而為錯誤之意思表示，則此錯誤之意
    思表示乃由訴外人丙○○自己之過失所致，又原告應就其代
    理人、使用人丙○○之過失負同一責任，並無適用民法第88
    條規定撤銷其意思表示之餘地，況丙○○代辦當時，果真屬
    原告新進人員，且係第一次代辦車輛登記事務，原告自應於
    委任時，明確告知代辦內容，以免發生錯誤，是本件縱係代
    理人誤認原告委任事項，原告亦難辭過失之責，所為其無過
    失之主張，尚無可採。
四、綜上所述，原告上揭主張既不可採，則被告否准原告請求撤
    銷車號IG-412號營業大貨車之報廢登記，核無違誤；訴願決
    定予以維持，亦無不合；原告起訴意旨求為均予撤銷，並求
    為被告應依原告之申請，作成撤銷原告所有IG-412號營業大
    貨車94年6月10日報廢登記之行政處分，為無理由，應予駁
    回。又本件事證已臻明確，兩造其餘攻擊防禦方法，核與判
    決之結果不生影響，爰無逐一論述之必要，附此敘明。
五、據上論結，本件原告之訴為無理由，爰依行政訴訟法第200
    條第2款、第98條第3項前段，判決如主文。
中    華    民    國    95    年     5    月   11     日
                  第二庭審判長法  官  江幸垠
                              法  官  簡慧娟
                              法  官  戴見草
以上正本係照原本作成。
如不服本判決，應於判決送達後20日內向本院提出上訴書狀，其
未表明上訴理由者，應於提起上訴後20日內向本院提出上訴理由
書（須按對造人數附繕本）；如於本判決宣示或公告後送達前提
起上訴者，應於判決送達後20日內補提上訴理由書（須附繕本）
。未表明上訴理由者，逕以裁定駁回。
提起上訴應預繳送達用雙掛號郵票7份（每份34元）。
中    華    民    國    95    年     5    月   11     日
                              書記官  蔡玫芳


司法院資訊處製作；財團法人民間司法改革基金會備份。
